【裁判字號】    98,訴,1235
【裁判日期】    990331
【裁判案由】    債務人異議之訴
【裁判全文】
臺灣臺北地方法院民事判決              98年度訴字第1235號
原      告  黃曉君即黃盛泉之.
訴訟代理人  戴秀蘭
            王琛博律師
被      告  行政院農業委員會農糧署
法定代理人  陳文德
訴訟代理人  楊進興律師
上當事人間請求債務人異議之訴事件，本院於民國99年3 月16日
言詞辯論終結，判決如下：
    主  文
原告之訴駁回。
訴訟費用由原告負擔。
    事  實  及  理  由
一、按訴狀送達後，原告不得將原訴變更或追加他訴。但請求之
    基礎事實同一、擴張或減縮應受判決事項之聲明者，不在此
    限。民事訴訟法第255 條第1 項第2 款、第3 款定有明文。
    次按所謂請求之基礎事實同一，係指變更或追加之訴與原訴
    之主要爭點有其共同性，各請求利益之主張在社會生活上可
    認為同一或關連，而就原請求之訴訟及證據資料，於審理繼
    續進行在相當程度範圍內具有同一性或一體性，得期待於後
    請求之審理予以利用，俾先後兩請求在同一程序得加以解決
    ，避免重複審理，進而為統一解決紛爭者即屬之。最高法院
    著有90年度台抗字第2 號裁判要旨可資參照。本件原告基於
    民法繼承編施行法第1 條之1 第2 項規定，主張於繼承訴外
    人黃盛泉（已歿）遺產範圍內對被告負清償責任，而原告既
    未自黃盛泉繼承取得任何遺產，被告即不得以其對黃盛泉之
    執行名義執行原告之財產，並按強制執行法第14條規定，訴
    請撤銷本院98年度司執字第11804 號強制執行程序（下稱系
    爭執行事件）。嗣於審理中追加按強制執行法第15條規定，
    訴請撤銷系爭執行事件，並請求本院先行判斷追加之訴。經
    核其追加之訴所主張基礎事實，與原起訴主張基礎事實均係
    撤銷系爭執行事件，尚屬同一。揆諸首開說明，堪認原告所
    為前開訴之追加，與法相合，應予准許。
二、原告主張：原告係黃盛泉之女，黃盛泉生前任職被告前身台
    灣省糧食局（下稱糧食局）時，曾對糧食局負有新臺幣（下
    同）1,000 餘萬元債務，嗣糧食局、被告自取得執行名義起
    至民國88年1 月13日黃盛泉死亡時止，均未能發覺黃盛泉有
    何財產可供強制執行，伊亦不知黃盛泉負有上開債務，且伊
    於開始繼承時為限制行為能力人，依民法繼承編施行法第1
    條之1 第2 項規定，伊雖未能於修正施行前之法定期間為限
    定或拋棄繼承，然由其繼續履行繼承債務顯失公平，是伊應
    得以所得遺產為限負清償責任。詎被告於98年2 月間，執上
    開執行名義，向本院聲請系爭執行事件，查封伊與姐姐即訴
    外人黃曉筠於97年3 月21日，合資購買坐落臺北市○○區○
    ○段1 小段448 地號土地（權利範圍10分之1 ）及其上同地
    段280 建號即門牌號碼臺北市○○○路○ 段36號3 樓（權利
    範圍2 分之1 ）房屋（下稱系爭36號房屋），致伊固有財產
    權益受損。爰先基於強制執行法第15條規定提起第三人異議
    之訴；後基於強制執行法第14條規定提起債務人異議之訴。
    均聲明：系爭執行事件應予撤銷。
三、被告則以：黃盛泉死亡繼承開始時，原告雖為限制行為能力
    人，惟當時尚有其母即訴外人戴秀蘭可代為拋棄繼承，卻未
    為之，自應繼承黃盛泉之債務；原告並未舉證證明由其履行
    繼承債務有何顯失公平之情事；系爭36號房屋隔壁之臺北市
    ○○○路2 段32號3 樓房地（下稱系爭32號房屋），參照其
    所有權異動資料顯示，於66年間所有權人為黃盛泉，至78年
    間移轉登記為訴外人鄒富生所有，於93年間又移轉登記為原
    告、黃曉筠所有，於96年間始移轉登記為訴外人汪定文所有
    ，及原告、黃曉筠自73年間起至83年間均設籍於系爭32號房
    屋，暨96年間旋以原告阿姨即訴外人戴花嬌名義購入系爭36
    號房屋，並登記為所有權人，於97年間再移轉登記為原告、
    黃曉筠所有，如此可合理推認系爭32號房屋為黃盛泉所有（
    原告、黃曉筠當時年幼，並無收入來源可供購屋），系爭36
    號房屋係以出售系爭32號房屋資金購買，自屬遺產範圍無訛
    等語，資為抗辯。聲明：原告之訴駁回。
四、兩造不爭執事項：
（一）黃盛泉生前任職被告前身糧食局時，曾對糧食局負有1,00
      0 餘萬元債務。被告於98年2 月間，執上開執行名義，向
      本院聲請系爭執行事件，查封系爭36號房屋。
（二）原告係黃盛泉之繼承人，未於法定期間為拋棄繼承或限定
      繼承。
（三）原告之母戴秀蘭於96年11月20日簽署不動產買賣契約書購
      買系爭36號房屋後，於96年12月27日將系爭36房屋登記在
      戴花嬌名下，再由戴花嬌於97年3 月21日將系爭36號房屋
      出售，並於97年4 月16日移轉登記予原告、黃曉筠。
五、按繼承人自繼承開始時，除本法另有規定外，承受被繼承人
    財產上之一切權利、義務。但權利、義務專屬於被繼承人本
    身者，不在此限。民法第1148條第1 項定有明文。次按繼承
    在民法繼承編中華民國96年12月14日修正施行前開始，繼承
    人於繼承開始時為無行為能力人或限制行為能力人，未能於
    修正施行前之法定期間為限定或拋棄繼承，由其繼續履行繼
    承債務顯失公平者，於修正施行後，得以所得遺產為限，負
    清償責任。民法繼承編施行法第1 條之1 第2 項亦有明文。
六、經查，黃盛泉於88年1 月13日死亡，生前任職被告前身糧食
    局時，曾對糧食局負有1,000 餘萬元債務；原告為黃盛泉之
    繼承人，未於法定期間為拋棄繼承或限定繼承等情，為兩造
    所不爭執，業如前述。可徵原告確已繼承黃盛泉上開債務。
    惟原告否認被告系爭執行事件，並以前開情詞置辯。茲本件
    應予審究者厥為：原告基於民法繼承編施行法第1 條之1 第
    2 項規定，主張由其繼續履行繼承債務顯失公平，僅以所得
    遺產為限，負清償責任乙情，述之如下。
七、又系爭32號房屋所有權人異動順序為：66年黃盛泉→78年鄒
    富生（原告黃曉君之姨丈）→93年黃曉筠、黃曉君→96年汪
    定文→97年陳明華，原告雖稱黃盛泉因積欠大筆債務而移轉
    登記予債權人鄒富生，於93年時以黃曉筠名義貸款540 萬元
    ，並由戴秀蘭標會189萬餘元，及向其大嫂宋鍾久圓借款300
    萬元現金而買回之，再由原告及戴秀蘭、黃曉筠三人工作償
    還貸款云云。惟查，系爭32號房屋面積105.14平方公尺（約
    35坪），且坐落於高價位之精華地區，足認價值非低。而原
    告前稱其患有癲癇，常不定期發病於路上昏倒送醫；其父黃
    盛泉負有債務，自65年起至88年過世止，長年罹患糖尿病及
    肝病；黃曉筠亦需半工半讀等節，可認其家庭經濟狀況應不
    甚佳；且93年時原告為21歲，又患有顛癇、戴秀蘭係在原味
    小吃店工作，月薪尚不足2 萬元、黃曉筠時年約26，月薪尚
    不足4 萬元，亦認彼等三人收入相當有限。則原告主張母女
    三人買回系爭32號房屋云云，是否屬實，即屬可議。況縱認
    戴秀蘭確有標取會款189 萬餘元之事，惟原告亦需繳納每月
    約4 萬元之會金，核此已與彼等收入甚不相當。則此部分會
    款，是否屬實，亦屬可疑。再縱認原告所述借款、保單質借
    乙節屬實，原告等以920 萬元之價錢購買系爭32號房屋，為
    抒解前開貸款壓力，於95年6 月以同一房地，再向利息較低
    之第一商業銀行轉貸600 萬元，依常理，仍難認可由原告、
    戴秀蘭、黃曉筠工作、貸款，即可購得高價之系爭32號房屋
    。另參諸自73年間即由原告、戴秀蘭、黃曉筠設籍居住系爭
    32號房屋，且鄒富生、宋鍾久圓均係原告黃曉筠之親屬，及
    高達數百萬元之借貸金額均以現金交付，均與常情不符，益
    徵系爭32號房屋並非原告、戴秀蘭、黃曉筠所購買取得。再
    系爭36號房屋之所有權人異動順序為：76年林子霞→96年戴
    花嬌（即原告黃曉筠之阿姨）→97年黃曉筠、黃曉君。原告
    稱其母親想換部分現金在身邊而賣出系爭32號房屋，並擬購
    買房價較低之臺北縣房屋，適逢其阿姨戴花嬌認系爭36號房
    屋會漲價，想投資購入，因而將賣出系爭32號房屋之款項借
    予戴花嬌，使戴花嬌購入系爭36號房屋，但後來賣不出去，
    方將該房屋抵作清償，並登記為原告、黃曉筠名下云云。然
    查，出售房屋此種高價物品通常非一時半刻即可完成，若如
    原告稱其戴秀蘭想賣系爭32號房屋，戴花嬌同時期也想購買
    系爭36號房屋，且該二房屋皆在同一地段，其價值應相當，
    何以戴秀蘭要賣出系爭32號房屋予第三人後，再將該賣得價
    款借予戴花嬌購入系爭36號房屋，而非由戴秀蘭與戴花嬌就
    系爭32號房屋作協商、交易。是以系爭32號房屋、系爭36號
    房屋應係原告由被繼承人黃盛泉處取得。原告主張系爭32號
    房屋、36號房屋係由原告、戴秀蘭、黃曉筠三人工作、貸款
    、標會之同一筆資金而來云云，並不可採，則被告對系爭36
    號房屋為強制執行，難謂有顯失公平之情形。
六、綜上所述，本件原告並不符民法繼承編施行法第1 條之1 第
    2 項規定之要件，自不能主張以所得遺產為限，負清償責任
    。從而，不論原告依強制執行法第15條或第14條規定，訴請
    撤銷系爭執行事件，均無理由，應予駁回。
七、本件事證已臻明確，兩造其餘之主張陳述及所提之其他證據
    ，或於判決之結果無影響，或與本件之爭點無涉，自不須逐
    一斟酌論述，併此敘明。
八、結論：本件原告之訴為無理由，並依民事訴訟法第78條，判
    決如主文。
中    華    民    國    99    年     3    月    31    日
                  民事第二庭    法  官  黃呈熹
以上正本係照原本作成。
如對本判決上訴，須於判決送達後20日內向本院提出上訴狀。
中    華    民    國    99    年     3    月    31    日
                                書記官  傅美蓮

司法院資訊處製作；財團法人民間司法改革基金會備份。
